【裁判字號】    91,訴,1494
【裁判日期】    920606
【裁判案由】    分割共有物
【裁判全文】
臺灣高雄地方法院民事判決  九十一年訴字第一四九四號
    原      告  甲○○
    訴訟代理人  乙○○
    被      告  辛○○
                庚○○
                戊○○
                丙○○
                丁○○
    兼右 四 人
    訴訟代理人  己○○  住高雄.
右當事人間請求分割共有物事件，本院判決如左：
    主      文
兩造共有坐落高雄縣鳳山市○○段第四九三地號土地應予變賣，其所得價金，按原告
應有部分二分之一，被告辛○○、庚○○、戊○○、丙○○、丁○○、己○○各按應
有部分十二分之一比例分配之。
訴訟費用由被告辛○○、庚○○、戊○○、丙○○、丁○○、己○○各負擔十二分之
一；餘由原告負擔。
    事實及理由
一、原告主張：坐落於高雄縣鳳山市○○段第四九三地號土地，面積二百十九平方公
    尺（下稱系爭土地），為兩造所共有，應有部分比例為伊二分之一，被告辛○○
    、庚○○、戊○○、丙○○、丁○○、己○○均各為十二分之一。又系爭土地依
    其使用目的並無不能分割之情形，且兩造亦無不為分割之協議，惟兩造對分割方
    法尚有異見，致無法達成協議分割，為使兩造使用土地方便及增加其利用價值，
    爰依民法第八百二十三條之規定，請求判決依應有部分之比例，將系爭土地以原
    物分割等語。
二、被告則辯稱：系爭土地面積過小，伊等分割後垮不願維持共有關係，為避免土地
    細分，應將兩造共有坐落同地段第四九三之二地號土地併予分割，較為妥適，如
    無法合併分割，應以變價分割為宜。被告辛○○另辯稱：如鈞院採原物分割，伊
    希望分得如附圖所示(丙)Ｉ部分土地等語。
三、原告主張系爭土地為兩造所共有，應有部分比例為伊二分之一，被告均各為十二
    分之一，兩造間並無不分割之約定，亦無因法令或使用目的不能分割之情形，然
    仍無法協議分割之事實，為被告所不爭執，並有土地登記謄本、地籍圖謄本、分
    割方案草圖及現場照片為證，則此部分事實，可堪認為真實。
四、按共有人得隨時請求分割共有物，但因物之使用目的不能分割或契約訂有不分割
    之期限者，不在此限；又共有物之分割，依共有人協議之方法行之，分割之方法
    不能協議者，法院得依任何共有人之聲請，以原物分配於各共有人，或變賣共有
    物，以價金分配於各共有人，民法第八百二十三條第一項及第八百二十四條第一
    、二項分別定有明文。又分割共有物係以消滅共有關係為目的，因之法院為分割
    共有物之裁判時，不能創設新的共有關係，但如部分共有人明示就分得部分願維
    持共有者，則為例外，得就分得部分繼續維持共有。而分割共有物，究以原物分
    割，或變價分割，法院固有自由裁量之權，不受共有人主張之拘束，但仍應斟酌
    當事人之聲明、共有物之性質、經濟效用及全體共有人之利益等公平決定之，若
    以原物分割，各當事人分得之土地，面積過小，顯然不能作何用途，徒然減損系
    爭土地之經濟效用，即不能原物分割，只得予以變賣，所得價金各按應有部分比
    例分配予各共有人，如此始能將土地發揮最高之經濟上利用價值，並符合分割共
    有物應澈底消滅共有關係及公平合理之旨。
五、本件系爭土地地目為「田」，有土地登記謄本為證，且兩造間並無不分割之約定
    ，亦無因法令或使用目的不能分割之情形，再參酌被告表示分割後均不願繼續維
    持共有等情，茲將本院所採分割方案說明如下。
１、查系爭土地坐落高雄縣鳳山市○○段，地目為田，面積二百十九平方公尺，為長
    梯型之土地，東西較長、南北較為狹窄，東北方（北側東半部）、東方及南方均
    緊鄰第三人所有之水泥建物，北側西半部則毗鄰被告謝惠如所有之四九四號土地
    ，南側則面臨文南街，緊臨高雄縣鳳山市○○路與文南街交岔路口，附近有傳統
    市場、大樓住宅，交通尚屬便利。而系爭土地目前呈現閒置狀態，並無建物或種
    植其他農作物，部分土地則遭他人棄置廢土之事實，業經本院偕同高雄縣鳳山地
    政事務所測量人員勘驗屬實，有勘驗筆錄、照片及土地複丈成果圖在卷可稽。顯
    示本件分割，主要應審究者為在避免系爭土地遭受細分致減損其經濟效用情形下
    ，如何考量兩造最佳利益予以澈底消滅共有關係之問題。
２、本件首應審究者，乃系爭土地有無原物分割之可能。經查：系爭土地面積僅有二
    百十九平方公尺，而共有人卻高達七人，除原告應有部分為二分之一外，其餘被
    告應有部分僅為十二分之一，參以被告於分割後均不願繼續維持共有關係，故如
    採行原物分割，則被告每人所取得之土地則僅為十八點二五平方公尺，勢必造成
    土地細分，並減低系爭土地之經濟效用。茲就附圖所示分割方案說明之：(一)附圖
    (甲)所示分割方案：原告雖主張以此方案分割，可使兩造各取得二分之一土地，不
    致使土地產生細分之弊，然因分割共有物係以消滅共有關係為目的，故本院為分
    割共有物之裁判時，不能創設新的共有關係，況被告均表示就分得部分不願維持
    共有，故此分割方案自無採行之可能。(二)附圖(乙)、(丙)所示分割方案：系爭土地如
    以原物分割，其可能之分割方法為附圖(乙)、(丙)所示兩案，然因此分割方案均會造
    成土地細分，破壞土地之完整性，甚至會產生袋地（(乙)方案）之情況，有害於系
    爭土地之經濟效用；雖被告辛○○表示可接受(丙)案，並主張欲取得Ｉ部分土地，
    以便併入其所有之相鄰四九四號土地，然因該方案會有上開弊端，為本院所不採
    。職是，附圖所示原物分割方案，均無採行之可能。
３、至於被告抗辯為避免土地細分，應將兩造共有第四九三之二地號土地併予分割。
    惟查，本件原告訴請分割之標的僅為系爭土地，並未包含四九三之二地號土地，
    故本院僅能就系爭土地如何分割予以審理，四九三之二地號土地既非得予審酌之
    範圍，自不得將該土地併予分割，附此敘明。
４、承上，可見系爭土地若以原物分割，則被告所分得之土地面積均為十八點二五平
    方公尺，面積過小，顯然不能作何用途，徒然減損系爭土地之經濟效用，故本件
    不能原物分割，只得予變賣，所得價金各按其應有部分比例，如此始能將系爭土
    地發揮最高之經濟上利用價值，並符合分割共有物應澈底消滅共有關係及公平合
    理之旨。
六、綜上所述，本院考量系爭土地之性質、實際使用狀況，避免系爭土地遭細分而影
    響其經濟價值，及部分共有人之意願等具體情狀，認系爭土地以變價分割較為適
    當，並能維持兩造間之和諧、公平及系爭土地之最佳經濟利益，爰採為分割方法
    。
據上論結：本件原告之訴為有理由，依民事訴訟法第七十九條但書、第八十五條第一
項但書，判決如主文。
中      華      民      國    九十二    年      六      月      六      日
                           臺灣高雄地方法院民事第一庭
~B法      官  唐照明
右為正本係照原本作成。
如不服本判決，應於送達後廿日內，向本院提出上訴狀並表明上訴理由，如於本判決
宣示後送達前提起上訴者，應於判決送達後十日內補提上訴理由書（須附繕本）。
中      華      民      國    九十二    年      六      月      六      日
~B法院書記官  李承悌


司法院資訊處製作；財團法人民間司法改革基金會備份。
